【裁判字號】    87,上更(一),60
【裁判日期】    890427
【裁判案由】    返還價金
【裁判全文】
臺灣高等法院高雄分院民事判決      八十七年度上更(一)字第六０號
      上  訴  人    乙○○
                    丙○○
      共      同
      訴訟代理人    薛西全律師
      複代  理人    利美利律師
      被  上訴人    陸發開發建設股份有限公司  設高雄市苓雅區○○○路二六
                              .
      法定代理人    甲○○    .
      訴訟代理人    丁○○    .
                    王叡齡律師
                    黃順天律師
右當事人間請求返還價金事件，上訴人對於中華民國八十四年十月二日臺灣高雄地方
法院八十四年訴字第一三一七號第一審判決提起上訴，經最高法院第一審發回更審，
本院判決如左：
      主      文
原判決關於駁回上訴人之訴部分及該部分假執行之聲請暨訴訟費用之裁判均廢棄。
被上訴人應給付上訴人乙○○新台幣佰玖拾壹萬貳仟元，及自民國八十四年八月十
二日起至清償日止，按年息百分之五計算之利息。
被上訴人應給付上訴人丙○○新台幣壹佰玖拾伍萬陸仟元，及自民國八十四年八月十
二日起至清償日止，按年息百分之五計算之利息。
第一、二審及發回前之第三審訴訟費用由被上訴人負擔。
本判決第二項於上訴人乙○○以新台幣壹佰拾萬零肆仟元為被上訴人供擔保後，得
假執行。第三項於上訴人丙○○以新台幣陸拾伍萬貳仟元為被上訴人供擔保後，得假
執行。
      事      實
一、聲明：求為判決除假執行擔保金額外，餘如主文所示。
二、陳述：除與原判決書記載相同者，予以引用外，補稱：
Ａ、依行政院公平交易委員會八十五年七月十一日（公參字第八四０四一二六－０
    ０三號）之處分書及該會八十六年十二月一日（公參字第八四０四一二六－０
    ０五號）之處分書意旨，可知被上訴人於建築物廣告上就廣告標的、建築物座落
    位置及停車位數目等為虛偽不實及引人錯誤之表示及表徵違反公平交易法第二十
    一條第一項規定，顯見上訴人有民法第九十二條因受詐欺陷於錯誤而為意思表示
    之情事：
  (一)按「預售屋交易之特性，交易相對人完全依憑廣告以認識建物之環境、外觀、隔
    局、配置、建材設備等，並據為交易與否之參考，故建商於廣告上對建物所為之
    表示或表徵，承買人當可合理期與事實相符，違者即屬公平交易法第二十一條第
    一項所禁止之虛偽不實及引人錯誤廣告」。行政院公平交易委員會處分書八十四
    年七月四日公布處字第六七號著有明文可稽。
  (二)又按「在法律上、契約上，交易習慣上或依誠信原則有告知事實之義務時之沈默
    ，為事實之隱蔽得構成詐欺」，最高法院三十三年上字第八八四號判例著有明文
    。解釋廣告所傳遞之訊息，且須從廣告的全體來判斷廣告訊息是否有欺矇消費者
    之可能兩項為之。更進者，廣告倘經異時地隔離觀察結果，發現多數一般消費大
    眾觀看廣告後留下之模糊記憶，認為與事實不相符合，則此廣告即可謂虛偽不實
    或引人錯誤之廣告。
  (三)查，兩造於訂立系爭房屋買賣契約時，買賣標的之系爭「陸發雄獅」二期Ａ棟大
    樓並無任何造型模型（買賣契約書內容亦無大樓外觀之任何圖示），承購戶所能
    憑藉大樓外觀者，只有訂約時之報紙廣告或現場之廣告海報，而被上訴人於八十
    一年五月間所刊載之報紙廣告、廣告海報，系爭之大樓外觀造型即係被上訴人於
    另案推出之「陸發雄獅」一期Ｃ棟大樓（於兩造訂約時，被上訴人之「陸發雄獅
    」一期Ｃ棟及Ｂ棟均未正式動工興建），上開事實，業有被上訴人於報紙上所刊
    載之廣告圖可稽。是上訴人於與被上訴人訂立系爭房屋買賣契約時，即自始以為
    所訂購之「陸發雄獅」二期Ａ棟大樓造型、外觀即如廣告海報上所示。
  (四)詎系爭大樓於八十三年十二月底竣工時，系爭大樓之外型、造型竟無法任何一處
    與廣告海報圖相符；且原被上訴人於銷售系爭大樓時所刊登之廣告海報圖上所示
    之左側大樓（即上訴人原認為係所承購之「陸發雄獅」二期Ａ棟大樓），竟係被
    上訴人於另案所推出之「陸發雄獅」一期Ｃ棟大樓，是被上訴人顯係利用不實之
    廣告詐騙不知情之上訴人，致使上訴人誤以為所承購之「陸發雄獅」二期Ａ棟大
    樓即如廣告海報上所示之外型（即後來「陸發雄獅」一期Ｃ棟大樓造型）。且查
    被上訴人於銷售系爭大樓房屋所刊登之廣告，經上訴人向行政院公平交易委員會
    檢舉，行政院公平交易委員會亦認定被上訴人所刊登之廣有虛偽不實及引人錯誤
    之處，其理由略謂：「查本案系爭「陸發雄獅」建築物共分二棟，右邊第一棟係
    二十五層大樓，左邊第二棟係十六層大樓，依廣告圖及廣告文字顯示，兩棟大樓
    皆係併立面臨四十米建國路，惟經現場勘查完工後之建築物，發現原併立在第一
    棟大樓左邊之第二棟大樓已移往第一棟大樓右後方，且經一百八十度轉向後其正
    面臨廢棄工廠，右有民宅，左有廟宇，幾無對外連絡道路，其整體座落、外觀與
    廣告明顯不同，故系爭廣告有虛偽不實及引人錯誤之處，洵堪認定」等語。是由
    右開行政院公平交易委員會之決議內容，足證：
    被上訴人於銷售系爭「陸發雄獅」二期Ａ棟大樓（嗣經被上訴人擅自變改名稱
      為「鳳山傑座」時，係「移花接木」，將另案「陸發雄獅」一期Ｃ棟大樓之造
      型刊登於「陸發雄獅」二期Ａ棟之廣告海報上。）
    依被上訴人之廣告海報所示，「陸發雄獅」一期Ｂ棟大樓（即廿五層大樓），
      係與「陸發雄獅」一期Ｃ棟大樓併立面臨鳳山市○○○○○路，致使上訴人誤
      以為所承購之「陸發雄獅」二期Ａ棟大樓，即為「陸發雄獅」一期Ｂ棟廿五層
      大樓旁之「陸發雄獅」一期Ｃ棟大樓。
    退步言之，事實上被上訴人於另案所推出之「陸發雄獅」一期Ｂ棟大廈與Ｃ棟
      大廈亦並非併立面臨鳳山市○○○○○路；究其實，「陸發雄獅」一期Ｃ棟大
      樓係位於「陸發雄獅」一期Ｂ棟大廈之右後方，且Ｃ棟大樓之面向方位亦與Ｂ
      棟呈一百八十度轉向，在在皆與被上訴人所刊登之廣告內容不符。
  (五)再者，被上訴人雖於嗣後將系爭大樓改名為「鳳山傑座」，並擅自變更為住宅設
    計；惟依被上訴人於八十四年七月間於工地現場所放置之廣告海報，竟仍繼續以
    被上訴人另案推出之「陸發雄獅」二期Ｃ棟大樓圖說來導承購者，前揭事實，業
    有被上訴人所印製之八十四年七月間廣告海報影本在卷可參，足證被上訴人確有
    廣告不實，詐欺消費者之企圖甚為明確。
  (六)按依廣告圖面上，被上訴人號稱本件建物係「商務休閒辦公新天地」「比住家更
    便宜入住辦公大樓」為銷售宣傳，依契約書之附圖亦是屬於辦公室之設計。惟自
    被上訴人公司與上訴人於八十一年五月間訂約後，被上訴人卻未經上訴人同意，
    即片面變更建造申請將系爭大樓之第二層至第十六層變更為住宅設計（即一樓為
    店舖外，二樓以上均已為被上訴人私自變更為住宅），此亦為被上訴人詐欺罔手
    段之一。
  (七)按當初兩造簽訂契約時以觀，上訴人所欲購買之房屋係將作為辦公大樓使用，而
    被上訴人公司於訂約之時亦係基於出售辦公大樓予上訴人之意思表示，按依兩造
    之契約內附圖顯示，系爭房屋內之隔局並無任何主臥室、客廳、餐廳等住宅之隔
    局，且廁所內除有供男士使用之二個小便池外，並無浴缸設備，顯見系爭房屋於
    兩造訂約之際，完全係辦公大樓格局之事實甚為明確，蓋如系爭大樓係供住宅使
    用或採辦公大樓，住宅混合使用，則上訴人根本不會與被上訴人簽約訂屋。益見
    被上訴人於兩造訂約之際確有詐欺之行為甚明。
  (八)被上訴人陸發公司於八十一年五月二日售屋現場，聲稱已取得系爭辦公大樓建照
    ，惟自八十四年三月三十日依高雄縣政府建設局所核發之系爭大樓使用執照上，
    在建照執照字號欄詳載為：八十一年九月三日高雄建設局建管字第七四二三號。
    開工日期為八十一年十一月廿三日．．．顯見被上訴人初期即以積極欺罔之技倆
    未領取建照執照即刊登售屋廣告，並向購屋人偽稱已取得建照，使人陷於錯誤而
    買受房屋，明顯有以蓄意詐欺之不當行為，益見被上訴人有詐欺之行為（依民法
    第九十二條規定，買受人自可撤銷意思表示，而請求返還金或定金）。
  (九)本系爭房屋買賣契約，於八十一年五月三日簽約日起，上訴人等同時被誘使購買
    自四十九、五十、五十一、五十二號四個停車位共計新台幣（下同）貳佰萬元。
    （詳如買賣契約）然時至三年後上訴人方於高雄縣政府八十四年三月三十日所核
    發之系爭大樓使用執照上，赫然發現被上訴人只申請許可四十九個法定平面停車
    位（因係開放空間建築，故含二十二個需供公眾使用停車位）。被上訴人售屋之
    初即早已蓄意設計超賣三十七個停車位，合計系爭大樓共設有八十七個停車位。
    上訴人自始即受蒙騙，故所承購之停車位皆為被上訴人私自增設之「違建停車位
    」。是被上訴人公司就其所提供之停車位，顯亦有詐騙上訴人之行逕！
  (十)綜上所述及依前述公平交易委員會處分書意旨，顯知被上訴人之廣告有諸多事乃
    虛偽不實，是上訴人因此陷於錯誤而為意思表示，甚明，被上訴人所辯均為卸責
    之辭，殊不足採。
Ｂ、上訴人為撤銷之意思表示時，尚未逾一年之法定除斥期間：
    依前述被上訴人之廣告有廣告標的、建築物座落位置及停車位數及建築外觀等諸
    多事項須乃逐一被發現，其發現之期間亦各自有異，而不得一概論之，茲就停車
    位數目不實部分及建築物等之虛偽不實情事之發現期間，詳述如后：
  (一)建築外觀不實部分，上訴人須待大樓結構全部完成，並拆除鷹架護網等設備後，
    始足以判斷二棟大樓外觀結構之不同：
    按依卷附兩造所簽立之房屋土地預定買賣合約書，其附件(一)付款辦法明細表，
      有關公司無息貸款部份，加註十五層結構體完成後分十期五個月分攤，換言之
      ，本件大樓第十五層結構體完成時，承購戶開始必需繳納公司無息貸款，查依
      被上訴人與另上訴人乙○○所簽立之合約書所載，乙○○於八十三年七月二日
      始繳第一之之公司無息貸款，而本件系爭大樓復屬十六層結構大樓，足徵在八
      十三年七月二日繳交公司無息貸款時，被上訴人僅完成第十五層之結構體，整
      棟大樓十六層樓之結構體尚未全部完成，已甚明確，惟原審竟遽認系爭大樓最
      遲在八十三年四月間已完成，並據以認定上訴人乙○○之形成權已逾除斥期間
      ，顯與卷附證據未合，自有違法。
    上訴人所承購之系爭大樓係於八十三年十二月十日竣工，上開事實，業有系爭
      大樓之使用執照在案可考，且被上訴人於原審法院八十五年四月廿九日現場勘
      驗時亦自認：「（問：系爭大樓之外觀何時完成﹖）八十三年底左右完成外觀
      」（參見原審卷八十五年四月廿九日勘驗筆錄）等情，足證上訴人於系爭大樓
      竣工時即八十三年十二月間始發覺完工後之系爭大樓竟與被上訴人所刊載之廣
      告海報不符，是迄八十四年五月十六日上訴人撤銷受被上訴人詐欺之意思表示
      之時，並未逾一年之除斥期間甚明！
    系爭大樓於八十三年底始完成外觀、竣工，已如前述。是系爭大樓既於八十三
      年十二月間始拆除鷹架、防護網及安全隔離設施，上訴人當然於八十三年十二
      月開始能發覺系爭大樓之外觀、造型與被上訴人所刊登之廣告不同！
    上訴人固曾提出變更室內隔局之申請，惟上訴人所欲變更者乃係系爭大樓室內
      有關玄關落地窗及廚房之隔間，要與系爭大樓之外觀、造型並無任何關係！是
      自不得上訴人曾提出室內隔局之變更申請，即遽而推論上訴人已發現系爭大樓
      之外觀及造型與被上訴人所刊登之廣告不符乙情！
    又查上訴人固曾陳述曾於八十二年底前往工地現場勘查云云，惟上訴人嗣後已
      具狀更正上開之陳述，事實上，上訴人應係於八十三年底始前往工地現場勘查
      。雖依被上訴人所舉證人陳華林（即工地現場監工人員）於原審法院八十五年
      八月十五日審理時證稱：「當時（八十三年一、二月間）之進度已蓋到九樓頂
      ，他去看八樓看隔局」云云（參見八十五年八月十五日原審法院準備程序筆錄
      ），然查：
      1.上訴人所訂購之系爭大樓房屋係位於第十樓及第十一樓，有卷附買賣契約書
        可稽。是上訴人所承購之房屋於八十二年底或八十三年一、二月間既尚未蓋
        建（依證人陳華林所言，於八十三年一、二月間，系爭大樓始興蓋至九樓頂
        ，已如前述），上訴人實無必要前往工地現場勘查！
      2.系爭大樓於八十三年一月廿二日下午七時四十九分曾發生火警，由當時之工
        地主任賴慧銘報案，經高雄縣鳳山消防隊出動消防車救火撲滅，而當時大樓
        之進度亦僅蓋建至六、七樓，亦有證人即系爭大樓四樓陳太太可為證。
      3.是由右開事實，顯見上訴人於八十二年底根本不可能前往系爭大樓去勘查並
        非自己所承買之樓層（八樓）事實甚明！
      4.故被上訴人仍執陳上訴人於八十二年底起至八十三年四月初先後陸續至工地
        爬樓梯上至該樓察看系爭房屋內之格局，並要求予以變更，是見該大樓當時
        之結構體已完成，否則如何爬至第十樓、十一樓，並要求變更室內隔間、格
        局云云，依前述說明，顯無理由。
      5.況依最高法院（八十七年度台上字第一０三四號判決）之撤銷原審（八十四
        年度上字第五八八號判決）之發回意旨亦認為，依系爭建物之使用執照所載
        ，該執照係於八十四年三月三十日發給，系爭建物之竣工日期為八十三年十
        二月十日，上訴人因此主張本大樓之結構體絕非在八十三年四月間完成，更
        何況伊係主張被上訴人所出售之房屋，與其完成之房屋外觀結構不同，必俟
        大樓結構體全部完成，並拆除鷹架護網等設施後，方足以判斷完成大樓整體
        外觀，是否與簽約時所約定之內容相符．．．則伊於八十四年五月十六日委
        請律師發函表明撤銷契約意旨，自未逾越法定除斥期間等語，似非無據。且
        依被上訴人所提之工作日誌系爭大樓於八十三年五月中旬僅蓋至第十五層，
        全棟十六層的主體結構，根本尚未完成，其外觀尚全被鷹架網所遮蓋，上訴
        人根本無從知其外觀不符。故上訴人於系爭大樓竣工時即八十三年十二月開
        始發覺完工後系爭大樓竟與被上訴人所刊載之廣告海報不符。
      6.故被上訴人主張「系爭房屋外觀並須等鐵絲網全部撤除後始能看清，此為一
        般知之事實，而所謂須拆除鷹架護網等設施後，方足以判斷完成之大樓整體
        外觀，是否與簽約時所寫之內容相符，上訴人之此項主張確屬不實，若其主
        張屬實，則在鷹架等尚未拆除前，又如何知道外觀不符云云」，依前述說明
        及最高法院之判決意旨，被上訴人之答辯，顯無理由。
  (二)、停車位數目不實部分：
    查系爭買賣標的物之廣告圖面所載之停車位數目為八十六個，而使用執照核定
      之數目僅有四十九個（另有增設公共停車位空間二十二個，而增加之停車位亦
      經建管機關即高雄縣政府認定應依法恢復原來之使用，則被上訴人於廣告上就
      停車位數量已構成不實之情事，亦有違反公平交易法第二十一條第一項之規定
      ，按被上訴人就停車位數目有虛偽不實廣告之情事有行政院公平交易委員會處
      分書公處字第二一三號函所作成之處分書可稽，而由被上訴人於上開處分書
      中之辯解內容：「廣告以八十六個車位銷售，而實際完工亦八十六個．．．」
      亦可知被上訴人完工之時，上訴人尚無從查知被上訴停車位數目有虛偽情事，
      而須待系爭大樓之使用執照（詳卷）核發後（八十四年三月十日）始有可能得
      知，經查上訴人亦有購買系爭大樓編號四十九、五十、五十一、五十二號四個
      停車位，是有關被上訴人停車位數有虛偽不實廣告亦有使上訴人受詐欺陷於錯
      誤而為意意表示，按系爭大樓之使用執民國八十四年三月十日始核發，此距上
      訴人於八十四年五月十六日行使撤銷權之時亦未逾一事之除斥期間。
    又查依民事訴訟法第四百四十七條之規定：「當事人得提出新攻擊或攻擊方法
      」「在第一審就事實或證據所未為之陳述，得追復之」。可知當事人在第二審
      提出新攻擊防禦方法本為法所准許，且查本件有關停車位超賣之相關事項上訴
      人早在起訴狀即有陳述且此亦為被上訴人所自承之事實，蓋上訴人在起訴時即
      有陳述，被上訴人之廣告單稱戶戶有車位，諸項保證，均未實現，即指停車位
      有超賣，蓋系爭買賣標的物之廣告圖面所載之停車位數目為八十六個，而使用
      執照核定之數目僅有四十九個（另有增設公共停車位空間二十二個），而增加
      之停車位亦經建管機關即高雄縣政府認定應依法恢復原來之使用，則被上訴人
      於廣告上就停車位數量已構成不實之情事，另超過使用執照核定數目停車位之
      買受者即無合法權利之保障，此即當然造成被上訴人所保證戶戶有停車位之事
      項無法實現，此足徵有關停車位超賣之事並非新提出之主張。
    有關停車位超賣非新的攻擊防禦方法，且本件訴訟標的一直均為民法第一百一
      十三條、一百一十四條及第一百七十九條不當得利，亦無訴之變更追加規定之
      適用，是由此可知被上訴人辯稱此為訴訟標的之追加顯有違誤。
    綜上可知，有關被上訴人停車位數目有虛偽不實廣告亦有使上訴人受詐欺陷於
      錯誤而為意思表示，而因系爭大樓之使用執照乃民國八十四年三月十日始核發
      ，此距上訴人於八十四年五月十六日行使撤銷權之時尚未逾一年之除斥期間。
Ｃ、綜上所述，上訴人因受被上訴人虛偽不實廣告而陷於錯誤，據此上訴人乃於八十
    四年五月十六日委請律師通知被上訴人依民法第九十二條之規定撤銷該買賣契約
    之意思表示，且此撤銷權行使之時間依前述說明可知亦未逾民法第九十三條一年
    之除斥期間。按該買賣契約既經撤銷，依民法第一百一十四條及第一百十三條民
    法第一百七十九條之規定，被上訴人則應返還上訴人已付之價金及其自起訴狀繕
    本送達之翌日（即八十四年八月十二日）起至清償日止，按年息百分之五計算之
    利息。經查上訴人乙○○共給付三百九十一萬二千元，另上訴人丙○○則給付一
    百九十五萬六千元，此有發票共十六張可稽。
三、證據：除援用於原審所提證據外，另提出使用執照影本、工程變更聲請單、合約
    書所附之內部隔局附圖、行政院公平交易委員會函及八十五年公處字第一一四號
    處分書、八十六公處字第二一三號處分書、報紙廣告、外觀照片、高雄縣政府處
    分函、陸發雄獅1.2.3.期及鳳山傑座Ａ、Ｂ預約單、現場完工圖照房屋及土地預
    定買賣契約書各一份，並聲請勘現場。
乙、被上訴人方面：
一、聲明：求為判決：(一)上訴駁回。(二)第一、二、三審訴訟費用由上訴人負擔。
二、陳述：除與原判決書記載相同者，予以引用外，補稱：
Ａ、上訴人無須待大樓結構全部完成，並拆除鷹架護網等設備後，始足以判斷二樓外
    觀之結構不同，其理由分述如下：
  (一)被上訴人所欲交付上訴人的（丁棟）即「陸發雄獅」二期Ａ棟）樓房為十六樓，
    面向建國路，而四樓有退縮之露台，即一、二、三樓樓板面積較大，至於上訴人
    所指稱其訂購的是「甲棟）（即「陸發雄獅」一期Ｃ棟）廿一樓，其外型結構是
    由一樓直上到十三樓才退縮七至九米做為露台，故二者退縮樓板處相差有十層樓
    之多。退萬步言，縱然使用隔離式鷹架圍籬，其亦需分別隨著外牆而在四樓或十
    四樓退縮，故二者之差異明顯不同。
  (二)再就型觀之：丁棟外形近四邊形，即「              」，此可自上訴人所簽之
    契約書內所附之平面圖乃係四四方方者可知：而甲棟則是前窄後寬對稱六邊形，
    即「    」，故二者之外觀完全不同。上訴人早在八十三年四月以前即在現場看
    過，當不可能未發二者之差異。
  (三)以竹籬笆做為鷹架護網的方法乃係數十年前之工程情形，被上訴人公司在八十一
    、八十二年起造靠建國路第一棟之二十五層〔乙棟〕大樓時，該鷹架工程即已使
    用透明的安全網及隔塵網了。此可見當時之廠商請款項目第五、六兩項可知由於
    該種護網能見度頗高，故自外部查看大樓之外觀，當係輕而易舉，根本無需等鷹
    架護網拆除才能看到大樓外觀。此亦可自上訴人八十七年十二月十九日所提出之
    準備書狀(二)內證十九所附之照片清晰可見興建大樓外觀在鷹架護網未拆除前仍可
    一覽無遺。
  (四)上訴人所拍攝之證十九照片，拆除防塵網和鷹架後之外觀與未拆除前外觀均清晰
    可見。且被上訴人在準備程序中自高雄市○○路、南屏路、明誠二路〔均臨近鈞
    院〕等五處工地，所拍攝得到使用防塵網和鷹架在拆卸前仍可清晰看出該外觀之
    照片五組共八張。均足以證明鷹架護網無庸拆除即可判斷出大樓之外觀有否不同
    。
  (五)被上訴人固然於原審承認，系爭大樓於八十三底左右完成外觀，八十四年三月拿
    到使用執照。蓋前者應係指外牆的磁磚及防水漆等細部工程之完成。蓋大樓之外
    觀乃係一個樓層一個樓層包括外觀〔形〕完成而累積完成的，絕非先蓋內部房間
    才蓋四周外觀的。而再根據高雄縣政府建管單位及建築師所勘驗之十樓頂板〔即
    十樓完成〕是在八十三年二月十七日，十一樓頂板在八十三年三月五日完成，十
    二樓頂板在同年三月二十二日完成，此觀之該檢查報告之影本可知。而此既有「
    技士徐圖治」之職章則應屬公文書，推定為真正，此為民事訴訟法第三五五條第
    一項之規定。而上訴人購買的十樓二戶及十一樓一戶都已在八十三年二、三月間
    均已完成，並至現場。故可知上訴人早在八十三年二、三月間即已知大樓在防塵
    網下之外觀。
Ｂ、被上訴人並無詐欺之意圖及施詐之手法：
  (一)上訴人所欲購買的係面臨建國路、被上訴人當初欲交付的亦為面臨建國路之房屋
    、而上訴人三番二次至工地所看的也是建國路之十六層大樓：
    被上訴人在高雄縣鳳山市○○路系爭地點，前後共興建二期四棟大樓，第一期
      分別是面北靠西臨建國路二十五層〔訂為乙棟〕，與乙棟背對的二十一層名為
      甲棟（即Ｃ棟〕；第二期則為面北靠東臨建國十六層名為丁棟（即Ａ棟），與
      丁棟背對的十五層則名丙棟。依雙方契約之所載上訴人購買者為面〔北靠東〕
      臨建國路十六層大樓之丁棟一號十樓、二號十樓及十一樓共三戶。而丁棟與乙
      棟〔二十五棟〕，除隔一條八米巷道，均面臨四十米鳳山建國路，合先明。
    關於廣告圖示部分：由於被上訴人所銷售者為預售屋並非成屋，而依建築業之
      銷售慣例，廣告圖示為求美化，均請廣告公司人員以寫意繪圖的方式表達其美
      感。由於注重藝術之表現，故其真實性將被減弱，此亦為眾人皆知之事實：如
      上訴人在八十七年九月十六日準備書狀證三中所提出之報紙廣告上二棟建物若
      指為均面臨建國路，則在圖右邊之更大的馬路。又何所指呢﹖因為在該處並無
      較四十米建國路更的馬路。所有的僅為甲、乙及丙、丁棟大樓間的八米計劃〔
      巷〕道路。但以圖面有邊為建國路，而自建國路與八米巷道交岔口處，即八十
      八年九月九日勘驗時所站立之角度看來該二十五層〔乙棟〕之斜角〔瑩光筆標
      示處〕恰巧落在該處。故可知該圖是自建國路與八米巷道交岔處入筆。而又為
      了彰顯甲棟〔即二十一層〕之正面造形，故有以致之。但亦非如上訴人所言兩
      棟均係面臨建國路。
    上訴人與被上訴人素不相識，則上訴人有否其他房屋當為被上訴人所不知，故
      被上訴人無從判斷上訴人購買之真實目的何在。退萬步言，上訴人使當初要買
      來做為辦公室，事後亦可更改為住家；甚至認為住在屏東市離其經營之事業過
      遠而欲就近改在高雄縣亦有可能，故以伊內心之動機指訴被上訴人有詐欺之行
      為，實屬率斷。事實上，購買被上訴人所興建房屋之客戶亦與上訴人公司負責
      人縱素不相識。且既然是要做為辦公大樓，則面臨四十米之鳳山建國路當為第
      一考慮之目標，至於樓高外觀當在其次。而上訴人既然並未稱伊所購買者係乙
      棟二十五層者，而僅餘面臨建國路之丁棟十六層大樓做為交付之標的物，實已
      符合上訴人做辦公室之所需，若如上訴人所言，伊當初看上意的是面臨建國路
      者，而被上訴人將未面向建國路之甲棟交付予上訴人，再來言有否詐欺當較妥
      適。蓋以商業價值而言，面臨大馬路者增值性較高，而未面向建國路甲、丙二
      棟之增值性較低，且較安靜適合住家。
    在銷售廣告上雖有表明該大樓係「辦公、商務及休閒」之用途，故非純辦公大
      樓，且休閒用途除可為住家之使用，更與辦公、商務用途「南轅北轍」，故該
      廣告乃係表示系爭大樓為多用途者，則作為住家之使用尚難稱有廣告不實，此
      亦經行政院公平交易委員會一再以處分書表明之意見。至於上訴人購買十一樓
      一戶、十樓二戶，又未在樓層間打通增加樓梯之室內變更設計，則顯然是分別
      以十一樓為住家之用，十樓始為辦公室用途。
    在台灣之建築物並無百分之百區分使用之限制，即住家不得為辦公室及辦公室
      大樓內不能有住家〔許多所謂個人工作室或事務所，為工作及住家之便利皆是
      二者合一〕。故上訴人將系爭建物意圖何用與被上訴人是否施詐亦無關。
  (二)自契約訂立之格式來看，被上訴人並無詐欺意圖：
    由於同時期需銷售甲、乙、丙、及丁四棟大樓，將近三百戶房屋，因此區格將
      變得非重要，亦即甲、乙二棟歸類為「Ａ」，而丙、丁二棟歸類為「Ｂ」，此
      可自上訴人所提出契約書影本封面上蓋有「Ｂ編號＼Ａ棟壹拾樓貳號」等字，
      用以區隔。可證被上訴人自始並無上訴人所稱「魚目混珠」混充之詐欺行為。
      上訴人契約書上載明伊所購買房屋之土地為，座落高雄縣鳳山市○○段「２１
      １９─８、２１２２」地號，而甲、乙二棟其地號則為「２１３１、２１３２
      、２１３５、２１３６、２１３８─１１」，若果被上訴人有詐欺之犯意，則
      此明顯不同之地段地號又何能變更以圖掩飾﹖上訴人更可查證之，而此種經登
      記之事項，上訴人又何能以不知做為卸責之詞﹖
  (三)上訴人實係無力支付餘款，並不甘心房款遭沒收始有此議：八十四年二月十七日
    上訴人因已無能力支付三戶房款，故經被上訴人之同意下將三戶已付房款改為二
    戶，即將原購Ａ２─１１樓總六三０萬，已繳一一九萬元之房款僅扣除總金額百
    分之四的廣告費，餘額無息分轉入十樓二戶之房款，惟尚欠被上訴人二十五萬二
    仟元正。退萬步言，若被上訴人有詐欺之意圖，則正可趁上訴人違約之際依契約
    書第五條規定「甲方應繳之各期期款，應按乙方通知繳款日內，依約如數以現金
    或即期支票繳納訖，若逾期〔含支票退票〕時甲方應自應繳日之第五日起依應繳
    金額千分之一按日計算滯納金於補繳期款時一併繳付乙方，如逾期十五日經催告
    仍不繳付時，即視為甲方違約，除本約房地產權乙方得變回乙方指定之第三人外
    〔此項變回產權所需之各項手續，甲方同意由乙方自行辦理〕乙方並得不催告，
    逕行解除本約。如係繳納即期支票而遭退票，甲方須五日內以現金付清楚，否則
    即照上開關於逕行解除契約之規定辦理。」及第十二條二項「〔二〕如甲方違反
    本契約各項規定之一時，甲方已支付之價款任由乙方沒收作為違約懲罰金，本約
    建物及土地，甲方同意無條件由乙方逕行收回自行處理，甲方不得異議，乙方並
    得不經通知催告逕行解除本約。」將上訴人所繳交之房款全數沒收，作為違約懲
    罰金，而庸等到八十四年五月兩造翻臉爭訟後才依約將所繳交之款項沒收。故可
    知上訴人純係因財才無法如預估般負擔房款之後，又不甘所繳房款無法追回，始
    以民事、刑事訴追方式纏訟經年。
Ｃ、遭詐欺而撤銷意思表示之除斥期間已逾一年部分：
  (一)上訴人在第一審中勘驗現場始稱八十二年底及八十三年二、四月間曾先後多次到
    工地現場並進入渠等所購該棟建物第十、十二層房內觀看。並稱「我有向工地人
    員表示所購之房屋現狀與訂約時的格局不同，我要求他們把房內之隔牆打掉，〔
    講了半年〕，他們還是置之不理，八十三年五月份工地人員說我要變更裡面之格
    局就要填變更單。」而參之被上訴人所提出之變更單上日期為八十三年六月二十
    八日，而往前推算〔半年〕之時間，故可知上訴人在八十二年底即已到過現場看
    過格局，縱使當時十樓、十一樓尚未完工，至少如證人陳華林於八十五年八月十
    五日證稱「當時之進度已蓋到九樓頂，他去八樓看隔局」。而八樓隔局與十樓、
    十一樓相同，故上訴人才有抱怨隔局及要求將隔牆打掉之言達半年之久。若果如
    上訴人事後翻異稱到現場是在八十三年底，則又如何能在八十三年六月二十八日
    填妥變更單及如何解釋〔講了半年他們還是置之不理〕一語之時間順序。
  (二)而再根據高雄縣政府建管單位及建築師所勘驗之十樓頂板〔即十樓完成〕是在八
    十三年二月十七日，十一樓頂板在八十三年三月五日完成，十二樓頂板在同年三
    月二十二日完成，此可觀之該檢查報告之影本可知。而此既有「技士徐圖治」之
    職章則應屬公文書，推定為真正，此為民事訴訟法第三五五條第一項之規定。而
    上訴人所購買的十樓二戶及十一樓一戶都已在八十三年二、三月間均已完成，要
    屬無疑。更可證明證人頻世宏稱「我聽到工地人講五月前，他們有到過工地二次
    」誠屬可信。
Ｄ、上訴人所另提「停車位超賣」原因事實不同於「外觀」原因事實之詐欺事由乃係
    另一訴訟標的，不得於第二審中提：
  (一)民事訴訟乃是因當事人之私法權利義務有紛爭時，由法院就其紛爭為判斷的程序
    ；故必有對立的當事人，特定私法上權利義務關係之訴訟標的及請求法院為如何
    裁判的起訴聲明，否則無從構成民事訴訟。而其中特定的私法上權利義務關係之
    訴訟標的，固然為法律關係，但若祇陳明基於某一法律關係而為請求，卻未與原
    告起訴主張之原由事實相結合，則並不具有法律上的意義。如某甲起訴請求買賣
    價金，除須表明該法律關係為買賣價金請求權外，並應表明何時買受，何時應給
    付卻迄未給付故訴請清償等事實原因，則該法律關係之陳明始得認為有完整之訴
    訟標的之陳明。亦是用以區分與同種類訴訟標的之辨別方法。
  (二)上訴人固然曾在民國八十四年五月十六日委請律師以受詐欺為由撤銷兩造間之買
    賣契約，但其主要訴求無非仍是「外觀、造型完全與簽訂契約時不同」而關於停
    車位部份亦僅表明「戶戶有車位諸項保證，全未見實現」。而在八十四年七月二
    十八日所提出之起訴狀中則亦僅是提及「：：：戶戶有車位、諸項保證，均未見
    實現。」迨至八十五年十月二十四日之第三審上訴理由狀「第肆點」始提及停車
    位超賣的問題。亦即在上訴人起訴時之訴訟標的乃為買賣遭撤銷後之價金返還請
    求權，而請求權發生之事實原因乃是認為房屋外觀、造型與簽訂契約時不同所致
    。並非停車位超賣受詐欺之原因事實所引發撤銷契約後之返還價金請求權，故此
    乃為不同之原因事實。而又如前述，訴訟標的須與原因事實相結合，故不同的原
    因事實，所生之私法上權利義務關係應為不同之訴訟標的，而非單純之攻擊防禦
    方法而已。否則若有數種原因事實，但其中一種敗訴確定，則將無法再以他種原
    因事實做為起訴之訴訟標的，與本法所採訴訟標的理論相違。故上訴人現所主張
    以停車位超賣為受詐欺且撤銷買賣契約所生之價金返還請求權為另一訴訟標的，
    而其變更追加訴訟標的並無民事訴訟法第二百五十六條第二款至第四款之情形，
    且被上訴人亦不同意該變更追加。否則上訴人在本事件進行中再追加提出其它原
    因事實為受詐欺且撤銷買賣契約所生之價金返還請求權而可審理，則民事訴訟豈
    非變成職權主義之刑事訴訟程序。
  (三)至於上訴人稱「被上訴人完工之時，上訴人尚無從查知，上訴人停車位數目有虛
    偽情事，而須待系爭大樓之使用執照核發之八十四年三月十日始有可能得知」一
    語，惟查，上訴人在八十四年五月十六日為撤銷意思時既已知該情事，但卻自始
    至終均未以停車位超賣為受詐欺理由而提出撤銷買賣契約之意思表示，又豈能以
    八十四年五月十六日之「外觀造型」不同為理由之撤銷涵意蓋之。故其既未以之
    為理由撤銷買賣契約，則又何能訴訟返還價金﹖且所謂「戶戶有車位諸項保證，
    全未見實現」。一語究係何所指，亦未曾於八十四年五月十六日之撤銷函及日起
    之起訴狀中載明，此種空泛之指摘又豈能穿鑿附會成「停車超賣」
  (四)此外，被上訴人廣告單上標明八十六個停車位，而上訴人購買四十九、五十、五
    十一及第五十二號四個機械式停車位，若順利交屋，則被上訴人交付之，則其亦
    不牽涉詐欺情事。縱有違規使用亦僅屬瑕疵之情事而已，要難謂係詐欺。
三、證據：除援用於原審所提證據外，另提出工程估驗請款單、勘驗結果表、Ａ棟、
    Ｃ棟外觀照片、黃埔一村外觀照片、廣告圖、契約書、切結書工程變更申請書影
    本各一份。
      理    由
一、本件上訴人主張：被上訴人於八十一年五月間，假高雄縣鳳山市○○段第二一三
    一、二一三二、二一三五、二一三六、二一三八之一一地號推出興建「陸發雄獅
    」二期Ａ棟十六層辦公大樓，上訴人乙○○於同年五月三日訂購其中第十樓二戶
    、第十一樓一戶共三戶，上訴人丙○○訂購同棟第十一樓一戶。上訴人乙○○已
    繳交三百九十一萬二千元，上訴人丙○○已繳交一百九十五萬六千元，嗣被上訴
    人於八十四年初通知上訴人交屋，然買賣標的物與被上訴人所刊登廣告之內容暨
    契約均有極大之出入且停車位之數目亦有不實，伊等不甘受騙，於八十四年五月
    十六日委請律師發函通知被上訴人，依民法第八十八條、第九十二條撤銷本件買
    賣契約，並請求被上訴人應返還伊等已付之價金等情，求為命被上訴人應給付上
    訴人乙○○三百九十一萬二千元，應給付上訴人丙○○一百九十五萬六千元，並
    加付法定遲延利息之判決。被上訴人則以：上訴人曾於八十二年年底及八十三年
    二、四月間先後多次到工地現場並進入伊等所購該棟建物第十、十一層房內觀看
    ，並曾口頭對伊員工要求變更屋內格局，又於八十三年五、六月間到現場看屋，
    且於八十三年六月二十八日提出書面請求變更屋內格局，伊也依上訴人請求更改
    ，況上訴人以遭伊刊登廣告所騙為由撤銷買賣契約，亦已逾一年之除斥期間，其
    所為撤銷意思表示自不生效力。至於上訴人所另提「停車位超賣」原因事實，不
    同於「外觀」原因事實之詐欺事實，乃係另一訴訟標的，不得於第二審中提出，
    何況被上訴人廣告單中標明八十六個停車位，而上訴人購買第四十九、五十、五
    十一及第五十二號等四個機械式停車位，若順利交屋，則被上訴人自能交付之，
    則其亦不涉及詐欺，縱有違規使用，亦屬瑕疵之情事而已等語資為抗辯。
二、上訴人主張於本件「陸發雄獅」二期Ａ棟房地預售買賣上訴人乙○○於八十一年
    五月三日向被上訴人預購其中第十樓二戶、第十一樓一戶，上訴人丙○○預購第
    十一樓一戶，被上訴人係以「陸發雄獅」一期Ｃ棟之建物圖而以招徠廣告，並以
    一期Ｃ棟建物外觀圖而混充指為本件買賣標的「陸發雄獅」二期Ａ棟的外觀而上
    訴人乙○○已繳交價金三百九十一萬二千元，上訴人丙○○已繳交價金一百九十
    五萬六千元等情，已據上訴人提出預售屋廣告、契約書、現場完工圖照各一份，
    發票十六張為證，雖被上訴人以因伊所銷售者為預售屋而非成屋，依建築業之銷
    售慣例，廣告圖示為求美化，均請廣告公司人員以寫意繪圖的方式表達其美感，
    由於注重藝術之表現，故其真實性將被減弱。依上訴人所提出之報紙廣告，該圖
    上之二棟（即陸發雄獅一期）是自鳳山市○○路與八米巷道交岔處入筆，而又為
    了彰顯陸發雄獅一期Ｃ棟之正面造形，故該廣告圖上之位置，似與一期乙棟同位
    於鳳山市○○路邊（按一期Ｃ棟之正確位置係位於一期乙棟之背面，二期Ａ棟正
    確位置則與一期乙棟同樣而臨鳳山市○○路）等語置辯，然按「在法律上、契約
    上，交易習慣上或依誠信原則有告知事實之義務時之沈默，為事實之隱蔽得構成
    詐欺」（參閱最高法院三十三年上字第八八四號判例），又解釋廣告所傳遞之訊
    息，且須從廣告的全體來判斷廣告訊息是否有欺矇消費者之可能兩項為之。更進
    者，廣告倘經異時異地隔離觀察結果，發現多數一般消費大眾觀看廣告後留下之
    模糊記憶，認為與事實不相符合，則此廣告即可謂虛偽不實或引人錯誤之廣告。
    經查(一)兩造於訂立系爭房屋買賣契約時，買賣標的之系爭「陸發雄師」二期Ａ棟
    大樓（嗣後被上訴人將之更名為「鳳山傑座」並無任何造型模型（買賣契約書內
    亦無大樓外觀之任何圖示）承購戶所能憑藉大樓外觀者，只有訂約時之報紙廣告
    或現場之廣告海報，而被上訴人於八十一年五月間所刊載之報紙廣告、廣告海報
    （見本院卷(一)第七六頁），系爭「陸發雄獅」建築物共分二棟，右邊第一棟係二
    十五層大樓，左邊第二棟係十六層大樓（即系爭二期Ａ棟），依上揭廣告圖及廣
    告文字以觀，兩棟大樓皆係併立面臨四十米之鳳山市○○路，是上訴人主張其與
    被上訴人訂立系爭房屋買賣契約時，即自始以所訂購面臨四十米建國路之「陸發
    雄獅」二期Ａ棟大造型、外觀即如廣告海報上所示等情，已非無據。然經現場勘
    查完工後之建築物，則原併立在第一棟大樓左邊之第二棟大樓已移往第一棟大樓
    右後方，且經一百八十度轉向後其正面面臨廢棄工廠，右有民宅，左有廟宇，幾
    無對外連絡道路，其整體座落、外觀與廣告明顯不同，亦即原被上訴人於銷售系
    爭大樓時所刊登之廣告海報圖上所示之左側大樓（即上訴人原認為係所承購面臨
    四十米建國路之「陸發雄獅」二期Ａ棟大樓），乃係被上訴人於另案所推出之「
    陸發雄獅」一期Ｃ棟大樓之外觀，而實際上「陸發雄獅」一期Ｃ棟則位於廣告海
    報圖右邊第一棟大樓之後方，其正面面臨廢棄工廠，右有民宅，左有廟宇，幾無
    對外連絡道路等事實，亦經本院勘驗現場屬實，並有完工後之現場照片附卷足憑
    ，則系爭廣告有虛偽不實及引人錯誤之處，至為明顯（按行政院公平交易委員會
    公處字第一一四號處分書亦同此認定，見本院卷(二)第二十七頁）被上訴人上揭
    抗辯，即屬不足採取，而上訴人主張被上訴人利用不實之廣告詐騙不知情之上訴
    人，致使上訴人誤以為所承購之「陸發雄獅」二期Ａ棟大樓即如廣告海報上所示
    之外型（即後來「陸發雄獅」一期Ｃ棟大樓造型），被上訴人於兩造訂約之際，
    有詐欺之行為云云，即屬有據，堪予採信。
  (二)被上訴人於本院前審業已供承：系爭大樓於八十三年底左右完成，八十四年三月
    拿到使用執照等語（見本院上字卷第五十九頁），依系爭建築物之使用執照所載
    （見本院上字卷第四十頁），該執照係於八十四年三月三十日發給，系爭建築物
    之竣工日期為八十三年十二月十日，上訴人因此主張，本件大樓結構體絕非在八
    十三年四月間完成，更何況伊係主張被上訴人所出售之房屋，與其完成之房屋外
    觀結構不同，必俟大樓結構全部完成，並拆除鷹架護網等設施後，方足以判斷完
    成之大樓整體外觀，是否與簽約時所約定之內容相符等情，即堪予採信。至於上
    訴人乙○○雖於原審自承：「房子我是在八十一年購買    的，八十二年來現場
    路過，並且進入看房子內部構造，我有向工地人員表示所購之房屋現狀與訂約時
    格局不同，我要求他們把房內之隔牆打掉，講了半年他們還是置之不理，八十三
    年五月份工地人員說我要變更裡面格局就要須填變更單」等語；另上訴人丙○○
    之妻鄒秀娟固亦陳稱：「‧‧‧在八十二年底我有與乙○○先生來看房屋內部結
    構，與當初訂約時之約定不同，我有向被告公司表示格局不同，為何與當初訂約
    不同，另八十三年初又有陸續到場：：：。」等語，固有原審履勘筆錄可稽（見
    原審卷一０五頁反面、一０六頁），且上訴人曾提出變更至內隔間之申請，亦為
    上訴人所提認，然上訴人於前揭時日至現場所觀看者，乃係房子內部構造，所欲
    變更者亦為系爭大樓內有關玄關落地窗及廚房之隔間，此亦有工程變更申請書一
    份在卷足憑（見本院卷(一)第四十三頁）此均與系爭大樓之外觀，造型無任何關係
    ，參以系爭大樓於前揭時日之大樓結構尚未全部完成，鷹架及護網等設施尚未拆
    除已如前述等事實，則上訴人雖於八十二年底及八十三年初至四月間，曾先後多
    次到工地現場及提出室內隔局之變更申請尚難即遽予推論上訴人於當時即已發現
    系爭大樓之外觀及造型與被上訴人所刊登之廣告不符，而遭被上訴人詐欺之情事
    。是上訴人主張其於八十四年五月十六委請律師發函表明撤銷系爭房地買賣契約
    意旨，並未逾越一年之法定除斥期間，應屬有據，堪予採信。
三、綜上所述，上訴人因受被上訴人虛偽不實廣告而陷於錯誤，致為本件系爭房地之
    買賣，則上訴人乃未逾民法第九十三條所定一年之除斥期間之八十四年五月十六
    日委請律師通知被上訴人依民法第九十二條之規定撤銷系爭房地買賣契約之意思
    表示即為法之所許，從而上訴人依民法第一百十四條及第一百十三條、第一百七
    十九條之規定，訴請被上訴人返還上訴人乙○○已付之價金三百九十一萬二千元
    ，及返還上訴人丙○○已付之價金一百九十五萬六千元，並均自起訴狀繕本送達
    之翌日（即八十四年八月十二日）起，至清償日止，按年息百分之五計算之利息
    ，即為有理由，應予准許，乃原審未察，遽為上訴人敗訴之判決，尚有未合，上
    訴意旨，指摘原判決不當，為有理由，應由本院將原判決此不利上訴人之部分廢
    棄，改判如主文第二項、第三項所示。又上訴人均陳明願供擔保，請准宣告假執
    行核無不合，爰分別酌定相當擔保金額，併予准許之。
四、本件判決之基礎已臻明確，兩造其餘攻擊防禦方法，核與判決之結果無影響，毋
    庸再予逐一審酌論述，附此明。
五、據上論結，本件上訴為有理由，依民事訴訟法第四百五十條、第四百六十三條、
    第七十八條、第三百九十條第二項，判決如主文。
中      華      民      國    八十九    年      四      月    二十七    日
                                      臺灣高等法院高雄分院民事第一庭
~B1審判長法官  黃金石
~B2法      官  周慶光
~B3法      官  吳登輝
右為正本係照原本作成。
如對本判決上訴，須於判決送達後二十日內向本院提出上訴狀，其未表明上訴理由者
，應於上訴後二十日內向本院提出上訴理由書。
中      華      民      國    八十九    年      四      月    二十七    日
~B法院書記官  白  蘭
                                                                      ＪＦ


司法院資訊處製作；財團法人民間司法改革基金會備份。
